【裁判字號】    99,簡,180
【裁判日期】    990519
【裁判案由】    申報公職人員財產
【裁判全文】
臺北高等行政法院簡易判決
                                       99年度簡字第180號
原      告  甲○○
被      告  法務部
代  表  人  乙○○（部長）
上列當事人間申報公職人員財產事件，原告不服行政院中華民國
99年2 月23日院臺訴字第0990091945號訴願決定，提起行政訴訟
，本院判決如下：
    主  文
原告之訴駁回。
訴訟費用由原告負擔。
    事實及理由
一、程序說明：
    本件因屬不服行政機關所為罰鍰處分而涉訟，其標的之金額
    為新臺幣（下同）60,000元，係在40萬元以下，依行政訴訟
    法第229 條第1 項第2 款、第2 項規定，應適用簡易程序，
    本院並依同法第233 條第1 項規定，不經言詞辯論，逕行裁
    判。
二、事實概要：
    原告於97年間係臺北縣政府警察局淡水分局偵查隊小隊長，
    為公職人員財產申報法第2 條第1 項第12款規定應申報財產
    之人員，於97年申報財產時，漏報其配偶存款計1,080,076
    元，故意申報不實，被告乃依公職人員財產申報法第12條第
    3 項後段規定，以98年12月3 日法財申罰字第0981114827號
    處分書（下稱原處分）處原告罰鍰6 萬元。原告不服，以其
    首次申報財產，發生漏報，係經驗不足，且申報前已向配偶
    查詢，依配偶說明存款及股票狀況，佐以財政部臺灣省北區
    國稅局（以下簡稱北區國稅局）調閱之資料，認為配偶存款
    未達申報標準，事後始知配偶因股市行情不佳，暫將股票轉
    為定存以避虧損，然財產總數並未增加，並非故意申報不實
    云云，提起訴願，亦遭決定駁回，遂向本院提起行政訴訟。
三、本件原告主張：
  (一)訴願決定書中提及原告97年12月23日向北區國稅局查詢配偶
    財產資料係在申報日之後，尚難認為原告已善盡查詢。惟臺
    北縣政府暨所屬機關之財產申報作業係採電腦作業系統申報
    ，於申報截止日（12月31日）前，均可再將資料上傳至作業
    系統的資料庫中，受理申報單位係以最後一次上傳之資料為
    準。原告於申報日後，仍為此查詢動作，實為查證真偽之舉
    ，足見對於申報意務之敬重，絕無直接或間接故意申報不實
    之情形存在。
  (二)前述訴願決定書另提及財產所得資料並無存款相關資料乙節
    ，亦係與事實有所出入，財產所得資料係可得知被查詢人於
    那幾家銀行開戶之情形，並可由利息收入反推存款數。是可
    用於查證配偶有無隱瞞開戶銀行及存款大概數目。另理由書
    中亦提及配偶並無主動提供相關資料之義務。其於原告查詢
    並告知相關規定後，仍只以口頭告知財產狀況，此時，要強
    迫配偶在提供書面資料佐證，是否有違夫妻互信之倫常？原
    告事後之財產所得查詢可說已對夫妻之互信造成傷害，如此
    應不可再認定原告主觀有直接或間接故意申報不實之情形存
    在。
  (三)原告為初次申報財產，依現有年齡（50歲），與配偶合計所
    有財產，依社會通念再普通不過，無不可告人之處，實無隱
    瞞之需要。另依公職人員申報法第12條第2 項規定，申報義
    務人前後年申報之財產經比對，如增加所得逾本人、配偶及
    未成年子女全年薪資所得1 倍以上須提出說明。按此，漏報
    將造成原告隔年申報時莫大之困擾，甚至被懷疑有不當收入
    而遭調查。是故，原告絕不可能會希望以申報不實方式，來
    製造自身困擾。
  (四)依現有規定，初次申報財產之義務人，如欲隱藏不法所得，
    是以虛報現有財產方式為之，而不是以對自身不利之漏報方
    式為之。另原告基於忠實履行申報誡命之意願，雖已詢問過
    配偶財產狀況，仍向北區國稅局查詢資料，亦即無預見其發
    生而其發生並不違背其本意之情形。
  (五)公職人員財產申報法第12條第3 項規定，有申報義務之人無
    正當理由未依規定期限申報或故意申報不實者，處6 萬元以
    上120 萬元以下罰鍰，申報義務人須有主觀上之故意，方可
    課予罰鍰。如訴願決定書所言，公職人員財產申報法並無課
    予原告配偶主動提供相關資料之義務，配偶選擇以口頭方式
    告知原告其財產現況，原告並無強迫其需提供書面資料之權
    力，在此情形下，原告仍以間接方式驗證配偶所述之真偽，
    足見原告主觀上有忠實履行申報義務之意願，事後的錯誤純
    屬始料未及，不應令原告負起故意申報不實之違章責任。
  (六)綜上所述，原處分及訴願決定認定原告主觀上有故意申報不
    實之情形，其提出之佐證理由並不周全；在動機上，原告亦
    無違法之理由與動機，為此，原告依據行政訴訟法第4 條第
    1 項規定，提起本件撤銷訴訟，並聲明求為判決：訴願決定
    及原處分均撤銷。訴訟費用由被告負擔。
四、被告則以：
  (一)原告提起行政訴訟意旨略以：其於申報日（97年12月12日）
    後方向北區國稅局查詢配偶之財產所得資料，係因於申報截
    止日前，仍得再將財產資料藉由網路申報系統上傳更新，且
    此舉正為查證配偶所提供資料之真偽，可依財產所得資料查
    知配偶於銀行之開戶情形，並由利息收入反推存款餘額；另
    配偶無主動提供名下財產資料之義務，強迫配偶提供有違夫
    妻倫常。其係初次申報財產，若有意隱匿不法所得，應以虛
    報現有財產方式申報，而非以對自身不利之漏報方式為之，
    其於申報前確已詢問配偶，並無申報不實之故意云云。
  (二)惟查：
    1.按公職人員及其配偶之財產應一併申報，乃法定義務本應
      忠實履行，而要求公職人員申報財產之規範目標，最低限
      度即是要求擔任特定職務之公職人員，其個人、配偶及未
      成年子女之財務狀況可供公眾檢驗，進而促進人民對政府
      施政廉能之信賴。復依修正前公職人員財產申報法第11條
      第1 項規定：「公職人員明知應依規定申報，無正當理由
      不為申報，處新臺幣六萬元以上三十萬元以下罰鍰，其故
      意申報不實者，亦同」。所謂「其故意申報不實者，亦同
      」，已明定處罰申報不實者，以「故意」為其構成要件，
      然不以「明知」之直接故意為限，亦包括間接故意，此有
      最高行政法院92年度判字第78號判決意旨足供參照。再參
      酌刑法第13條第2 項有關「間接故意」之規定，若申報人
      未確實瞭解相關法令，並詳細查詢財產現狀，即率爾申報
      ，放任可能不正確之資料繳交至受理申報機關（構），應
      屬可預見將發生申報不實之結果，而具有申報不實之間接
      故意，即使其財產來源正當，或並無隱匿財產之意圖，仍
      符本法「故意申報不實」違章行為之「故意」要件。本件
      原告未確實查明配偶名下財產，縱無隱匿財產之意圖，或
      該等財產之來源並無不法，仍難解免申報不實之處罰，此
      觀諸最高行政法院96年度判字第856 號判決意旨即明。
    2.本法所定申報義務人係申報人本身，而非其配偶，本法所
      課予者，乃係課予申報人應於申報前確實與其配偶溝通、
      查詢後再為申報，而非課予申報人之配偶主動提供相關資
      料之義務。原告雖稱其於申報前曾向配偶查詢，並輔以向
      北區國稅局查得之財產資料，惟該財產所得資料，尚乏受
      查詢人名下所申設全部郵局或金融機構之存款數額，若欲
      詳實申報，仍應與配偶確實溝通並依客觀之書面資料作形
      式上查證（如核對帳戶交易明細及存摺），始得謂已善盡
      申報財產之法定義務。是其於申報行為當時之主觀上當已
      明知苟未善盡前揭溝通及查詢之法定義務而逕行填報，恐
      將產生申報不實之情事，卻仍容任其發生，應可認定其對
      於可能構成行政違章之上開漏報配偶名下存款之情事，具
      有預見其發生而其發生並不違背其本意之間接故意存在。
      原告所為主張，尚非可採。
    3.綜上所述，原處分書及行政院訴願決定書均已就原告明知
      應依規定申報，而無正當理由不為申報之原因詳予論述。
      原告猶執前詞，指摘原處分及訴願決定違誤，求予撤銷，
      難認有理由，建請駁回。
  (三)綜上論述，原處分及訴願決定並無違誤等語，資為抗辯。並
    聲明求為判決駁回原告之訴、訴訟費用由原告負擔。
五、上開事實概要欄所述之事實，除後列之爭點事項外，其餘為
    兩造所不爭執，並有原處分書、臺北縣政府警察局政風室申
    報不實公職人員裁罰陳報單、說明書、中華郵政股份有限公
    司98年3 月24日儲密字第0980000413號函、被告專案管制案
    件申請單、訴願書、黃素雲96年度綜合所得稅各類所得資料
    清單、黃素雲財產歸屬資料清單、原告96年度綜合所得稅各
    類所得資料清單、原告財產歸屬資料清單、黃素雲儲金資料
    查詢等件分別附原處分卷、訴願卷及本院卷可稽，為可確認
    之事實。
六、得心證之要領：
  (一)按公職人員財產申報法第2 條第1 項第12款規定，司法警察
    之主管人員應依本法申報財產。第5 條規定「公職人員應申
    報之財產如下：一、不動產、船舶、汽車及航空器。二、一
    定金額以上之現金、存款、有價證券、珠寶、古董、字畫及
    其他具有相當價值之財產。三、一定金額以上之債權、債務
    及對各種事業之投資。公職人員之配偶及未成年子女所有之
    前項財產，應一併申報。」第12條第3 項規定「有申報義務
    之人無正當理由未依規定期限申報或故意申報不實者，處新
    臺幣6 萬元以上120 萬元以下罰鍰。」同法施行細則第14條
    第1 項第1 款規定「本法第5 條第1 項第2 款及第3 款之一
    定金額，依下列規定：一、現金、存款、有價證券、債權、
    債務及對各種事業之投資，每類之總額為新臺幣1 百萬元。
    …」
  (二)次按「‥‥所謂公職人員明知應依規定申報，無正當理由不
    為申報，係指公職人員明知自己係屬公職人員財產申報法第
    二條規定之人員，有申報財產之義務，而無正當理由不為申
    報，係以明知之直接故意為其構成要件。所謂其故意申報不
    實者，亦同，已明定處罰申報不實者，係以故意為其構成要
    件，即不以『直接故意』為限。至該法條後段所謂『亦同』
    ，僅指其『處罰』與前段之規定相同而已，並非指其處罰之
    構成要件亦與前段相同，係以處罰『直接故意』為限‥‥。
    」（最高行政法院92年度判字第78號判決要旨參照）。又所
    謂間接故意，係指原告對於構成行政違章之事實，預見其發
    生而其發生並不違背其本意者而言，且縱無貪污或隱匿財產
    之意圖，仍難解免申報不實之處罰（最高行政法院96年度判
    字第856 號判決意旨參照）。
  (三)查原告於97年間係臺北縣政府警察局淡水分局偵查隊小隊長
    ，於97年申報財產時，漏報其配偶存款計1,080,076 元，有
    原告97年公職人員財產申報表、中華郵政股份有限公司98年
    3 月24日儲密字第0980000413號函附郵政儲金帳戶詳情表等
    資料影本附原處分卷可稽，為可確認之事實。被告據以認定
    原告於97年申報財產時，故意申報不實，依行為時公職人員
    財產申報法第12條第3 項後段規定，處原告罰鍰6 萬元，尚
    無不合。
  (四)原告雖主張其為初次申報財產，向配偶查詢並告知相關規定
    後，仍只以口頭告知財產狀況，要強迫配偶在提供書面資料
    佐證，是否有違夫妻互信之倫常？原告事後之財產所得查詢
    可說已對夫妻之互信造成傷害，不可再認定原告主觀有直接
    或間接故意申報不實之情形存在云云。惟按公職人員財產申
    報之目的在要求擔任特定職務之公職人員，其個人、配偶及
    未成年子女之財產狀況可供公眾檢驗，進而促進人民對政府
    施政廉能之信賴，公職人員若未能確實申報其本人、配偶及
    未成年子女所有財產，即使其財產來源正當，或無隱匿財產
    之意圖，無論其申報不實係基於直接故意或間接故意，均符
    合行為時公職人員財產申報法第11條所稱之故意要件。且各
    項財產之申報標準及注意事項，公職人員財產申報法及其施
    行細則暨填表說明，均已詳細列載，縱有不諳財產申報相關
    規定，亦應於申報前向受理申報單位詢明，並善盡查詢財產
    之義務，俾正確申報。公職人員財產申報法所定申報義務人
    為原告，非其配偶，原告自應向其配偶說明財產申報之相關
    規定，及未據實申報之法律效果，確實與配偶溝通並查詢財
    產現狀後再為申報，而非課予原告之配偶主動提供相關資料
    之義務。又公職人員應申報之財產，為申報日，其本人、配
    偶及未成年子女所有之行為時公職人員財產申報法第5 條第
    1 項各款所列之財產。查原告既以97年12月12日為申報日，
    自應確實查詢其配偶於申報日之存款餘額，而存款餘額之查
    詢並非難事，其僅須將存摺登簿或向金融機構請領存款明細
    ，即可正確完成申報，惟原告未於申報前確實與配偶溝通並
    查詢、核對配偶財產狀況即行申報，致生漏報配偶存款情事
    ，堪認其主觀上對於可能構成上開漏報情事，具有預見其發
    生而其發生並不違背其本意之間接故意存在。是原告此部分
    之主張，尚非可採。又原告主張其與配偶合計所有財產，依
    社會通念再普通不過，無不可告人之處，實無隱瞞之需要。
    漏報將造成原告隔年申報時莫大之困擾，甚至被懷疑有不當
    收入而遭調查，絕不可能會希望以申報不實方式，來製造自
    身困擾，無違法之理由及動機云云，顯然混淆「動機」與「
    故意」兩主觀構成要件要素，亦無足採。
  (五)原告另主張其於申報日後，仍北區國稅局查詢資料，實為查
    證真偽之舉，足見對於申報意務之敬重，絕無直接或間接故
    意申報不實之情形存在云云。惟其向北區國稅局查詢日期為
    97年12月23日，已在申報日97年12月12日之後，尚認原告於
    申報前已善盡查詢、核對財產之申報義務。是原告此部分之
    主張，委無可採。
七、綜上，原告所訴各節，均非可採，被告依首揭規定處原告罰
    鍰60,000元，認事用法，核無違誤，訴願決定遞予維持，亦
    無不合，原告徒執前詞，訴請撤銷，為無理由，應予駁回。
八、本件事證已臻明確，兩造其餘攻擊防禦方法均與本件判決結
    果不生影響，故不逐一論述，併此敘明。
據上論結，本件原告之訴為無理由，依行政訴訟法第233條第1項
、第98 條第1項前段，判決如主文。
中    華    民    國    99    年    5    月     19    日
                      臺北高等行政法院第七庭
                                      法  官  林惠瑜
上為正本係照原本作成。
本件以訴訟事件所涉及之法律見解具有原則性者為限，始得於本
判決送達後20日內向本院提出上訴狀並表明上訴理由，如已於本
判決宣示後送達前提起上訴者，應於判決送達後20日內補具上訴
理由（均按他造人數附繕本），且經最高行政法院許可後方得上
訴。
中    華    民    國    99    年    5    月     19    日
                                      書記官  劉道文


司法院資訊處製作；財團法人民間司法改革基金會備份。
